臺灣苗栗地方法院刑事判決
110年度易字第228號
公  訴  人  臺灣苗栗地方檢察署檢察官
被      告  林玉壽


上列被告因誹謗案件，經檢察官提起公訴（110年度偵字第2839
號），本院判決如下：
    主  文
林玉壽犯誹謗罪，處拘役肆拾日，如易科罰金，以新臺幣壹仟元
折算壹日。
　　犯罪事實
一、林玉壽與陳仲信均為苗栗縣頭份市土牛社區發展協會（下稱
    土牛社區發展協會）會員，林玉壽為土牛社區發展協會理事
    ，陳仲信為理事長。林玉壽因與陳仲信就土牛社區發展協會
    帳務部分意見不合，竟基於意圖散布於眾之誹謗接續犯意，
    於民國109年8月間某日起，在土牛社區發展協會會員黃賢隆位
    於苗栗縣頭份市土牛里住家旁之土角厝老家、陳怡仁位於苗
    栗縣頭份市土牛里住家旁的小路、陳金發位於苗栗縣頭份市
    土牛里住家、劉新發擔任廟公之苗栗縣裕賢宮，向土牛社區
    發展協會會員黃賢隆、陳怡仁、陳金發、劉新發等人指稱：陳
    仲信接受衛生福利部補助款新臺幣（下同）14萬元，買卡拉OK
    花了6萬元，其餘的錢都放到陳仲信口袋等語，隱喻陳仲信侵
    占補助款之具體事項指摘陳仲信，足以貶抑陳仲信之名譽及
    其於社會上之評價。
二、案經陳仲信訴由臺灣苗栗地方檢察署檢察官偵查起訴。 　
    理  由
壹、證據能力之說明：
一、被告林玉壽雖爭執證人即告訴人（下稱告訴人）陳仲信、證
    人黃賢隆、陳怡仁、陳金發、劉新發偵訊證詞之證據能力（
    本院卷第33頁），惟告訴人陳仲信、證人黃賢隆、陳怡仁、
    陳金發、劉新發於檢察官偵查中所為之陳述，業經具結，且
    被告並未指出及釋明告訴人陳仲信、證人黃賢隆、陳怡仁、
    陳金發、劉新發之證言有何「顯不可信之情況」，本院亦查
    無相關證據可認檢察官有何違法取證情形，客觀上應認其作
    成時，尚無顯不可信之情況，依刑事訴訟法第159條之1第2
    項規定，告訴人陳仲信、證人黃賢隆、陳怡仁、陳金發、劉
    新發於檢察官訊問時所為之證述，自有證據能力。另本院於
    審理程序已依檢察官之聲請傳喚告訴人陳仲信、證人黃賢隆
    、陳怡仁、陳金發、劉新發到庭作證，使被告行使詰問權，
    應得為本院判決認定之證據資料。
二、本判決所引用被告以外之人於審判外之言詞或書面陳述，業
    經本院於審判程序對當事人提示並告以要旨，檢察官、被告
    均未就其證據能力聲明異議（本院卷第160至162頁），應認
    已獲一致同意作為證據，本院審酌相關陳述作成時之情況，
    尚無違法或證明力明顯過低之瑕疵，與本案待證事實復具有
    相當關連性，認為適當，不論該等傳聞證據是否具備刑事訴
    訟法第159條之1至第159條之4所定情形，依同法第159條之5
    第1項規定，均得作為證據。
三、以下認定犯罪事實所憑之非供述證據，均無違反法定程序而
    取得之情形，依刑事訴訟法第158條之4反面規定，自得作為
    本案證據使用。　　
貳、得心證之理由：
一、訊據被告固坦承與告訴人均為土牛社區發展協會會員，被告
    為土牛社區發展協會理事，告訴人為理事長之事實，惟矢口否
    認有何誹謗犯行，辯稱：我沒有講這些話等語（本院卷第16
    3頁）。
二、經查：
  ㈠被告與告訴人均為土牛社區發展協會會員，被告為土牛社區
    發展協會理事，告訴人為理事長之事實，業為被告於本院準備
    程序及審理時所坦承（本院卷第31、162至163頁），核與
　　證人黃賢隆（110年度他字第133號卷《下稱他卷》第44頁、本
    院卷第104頁）、陳怡仁（本院卷第117至118頁）、陳金發
    （本院卷第123至124頁）之證述相符，是此部分事實，堪予
    認定。
  ㈡證人黃賢隆於偵訊時證稱：林玉壽說我們關懷據點，衛福部
    補助的音響器材林玉壽說買太貴了，而且衛福部不只這些錢
    ，衛福部補助的比較多。他的意思衛福部有補助14萬元，我
    們里（事）長只有買了6萬多元的音響器材，剩下的錢我們
    里事長就放在口袋裡面等語（他卷第45頁）；於本院審理時
    證稱：林玉壽說那時候我們老人會要買音響，衛福部有撥14
    萬下來，理事長只用了6萬多元，剩下的理事長就袋起來，
    就是占為己有的意思，理事長講的就是陳仲信，之前關懷據
    點的時候林玉壽還是我們的會員，之前就是因為這件事，然
    後就鬧翻了，林玉壽碰到我就會講到這件音響的事情，在我
    家旁邊的土角厝老家講的；林玉壽退出關懷據點之後就跟從
    陳仲信不合，買音響的事，就是衛福部補助的這件事情等語
    （本院卷第97至98、105至106、109至110頁）。證人陳怡仁
    於偵訊時證稱：林玉壽說補助款有14萬元，詳細數我不清楚
    ，買東西只有買了卡拉0K一套，只花了6萬元，剩下的錢就
    是理事長放在自己口袋裡等語（他卷第46頁）；於本院審理
    時證稱：林玉壽對於衛生福利部補助款陳仲信在運用上有意
    見，他說衛福部撥了14萬給我們，東西只買了音響6萬多元
    ，剩下的錢就裝在陳仲信口袋，在我家旁邊的小路說這個事
    情，我還跟林玉壽說你要調查清楚，不要隨便說；林玉壽跟
    陳仲信之間關於社區發展協會怎麼經營有不同的意見等語（
    本院卷第112至114、117至118頁）。證人陳金發於偵訊時證
    稱：林玉壽是關懷據點站的副隊長，我是志工，我們會閒聊
    一些關懷據點站的事情，林玉壽有提到衛福部有撥下14萬元
    ，陳仲信買了卡拉OK花了6萬元，其餘的錢可能就被（放）
    在他的口袋裡面等語（他卷第48頁）；於本院審理時證稱：
    林玉壽來我家說衛福部有撥下14萬的款項，然後理事長陳仲
    信買卡拉OK音響的設備，只花了大概6萬元，其他的錢陳仲
    信可能就放在口袋裡面；108年6月份關懷據點正式成立之後
    ，林玉壽就跟陳仲信有點嫌隙，很多意見會不合，林玉壽認
    為他的想法比較對，陳仲信的想法比較不對，之後他們就有
    點嫌隙，108年9月他就辭掉關懷據點副站長的職位，還有志
    工的職位，他就退出了，我個人覺得林玉壽是不錯，對這件
    事他一直很生氣，就是說為什麼會撥下來14萬，然後陳仲信
    只花了6萬元，其他的錢就放在口袋，林玉壽對陳仲信這種
    事情他認為很不諒解，林玉壽跟我講我也是很不諒解，但是
    事實是什麼我不知道等語（本院卷第124、126至128頁）。
    證人劉新發於偵訊時證稱：林玉壽說理事長辦什麼活動，申
    請多少錢，沒有用完的錢，就做一動作把手伸進口袋的動作
    ，他是用動作表示沒有講什麼話，不知道是辦什麼活動跟政
    府申請多少錢，沒有花掉這麼多，其他的錢把手伸到口袋的
    動作，有講什麼活動但我忘記了等語（他卷第51頁），於本
    院審理時證稱：林玉壽在裕賢宮跟我說，上期申請的經費申
    請比較多，買東西用的錢比較少，其他的錢就做一個動作這
    樣，放到口袋動作的動作，就是剩下的錢袋到口袋，就是指
    說理事長剩下的錢就放到自己的口袋的意思，陳仲信跟林玉
    壽兩個人好像不合，我不怎麼清楚是為了什麼事不合等語（
    本院卷第135至136、139至140、142頁）。證人劉新發於偵訊
    及本院審理時均證稱被告有指謫告訴人將補助款放入口袋中
    之事，惟因時間已久，不記得是辦活動或買物品，惟由上開
    證人之證述可知被告確有向證人黃賢隆、陳怡仁、陳金發等人
    指稱告訴人接受衛生福利部補助款14萬元，買卡拉OK花了6萬元
    ，其餘的錢都放到陳仲信口袋等情事。
  ㈢告訴人於本院審理時證稱：衛生福利部的上限就是他給我們1
    4萬多，社區發展協會關懷據點只申請了卡拉OK5萬元，電視
    機1萬8000（元），總共6萬8（000元），其他的7萬多我退
    還給衛福部；土牛社區發展協會的帳戶只入了6萬8000（元
    ），我們是向頭份市公所申請，頭份市公所轉給苗栗縣政府
    ，苗栗縣政府這個金額，你沒有花設備費用，苗栗縣政府要
    退還給衛福部，社區發展協會要申請經費是跟頭份市公所申
    請核銷，東西買了以後才核銷，我們是根據我們的收據來核
    銷下來的錢才給我們，不是14萬多給我們以後，我沒有申請
    這麼多，把7萬多退回去等語（本院卷第151至154頁）。是
    告訴人已明確證稱土牛社區發展協會須先支出費用後才能向
    頭份市公所申請補助，頭份市公所再向苗栗縣政府申請，縣
    政府再轉向衛生福利部請領款項，是無可能將補助款據為己
    有之事，核與被告於本院審理時供稱：衛生福利部給我們的
    錢要有東西去買才可以核銷，不可能直接撥給你等語相符（
    本院卷第161頁），並有土牛社區發展協會接受衛生福利部
    社會及家庭署補助社區照顧關懷據點108年度7月至12月費用
    支出總額表影本1紙在卷可查（他卷第17頁），是土牛社區
    發展協會領得之補助款僅為實際支出之6萬8000元。而證人
    黃賢隆於偵訊時證稱：我也不知道他們是不是真的有14萬元
    的補助款等語（他卷第45頁）。證人陳金發於本院審理時證
    稱：林玉壽這樣跟我講，當下我是相信他的話，我是認為說
    理事長這樣做就不大應該這樣子等語（本院卷第125頁）。
    足徵被告上開言論內容，將使人誤以為告訴人侵占補助款之
    犯罪行為，以一般社會大眾合理之感情與道德感受，已足以
    貶抑告訴人之名譽、人格尊嚴及其於社會上之評價，被告明
    知告訴人並無可能侵占衛生福利部之補助款，竟仍向證人黃
    賢隆、陳怡仁、陳金發、劉新發指摘上開言論內容，足認被
    告具有散布損害告訴人名譽事項之故意甚明，已該當刑法第
    310條第1項之誹謗罪。
　㈣雖被告於本院審理時供稱：證人黃賢隆因其母親的事與我沒
    有來往；證人陳怡仁可能是我當他的面講說他是沒有主見的
    人；我質疑證人陳金發上班是穿制服不是穿休閒服，他認為
    我在挑戰他，因為他是隊長，而主張證人黃賢隆、陳怡仁、
    陳金發與其有恩怨糾紛等語（本院卷第165至166頁），惟證
    人黃賢隆於偵訊時證稱：認識林玉壽、里民關係，跟他沒有
    仇恨也沒有嫌隙等語（他卷第44頁）。證人陳金發於本院審
    理時證稱：我跟林玉壽沒有什麼恩怨糾紛，林玉壽在今年8
    月到地檢署控告我瀆職，罪證不足不起訴處分，我在110年3
    月份的時候有到地檢署去，以證人的身份製作偵訊筆錄，當
    時也是跟今天講的一樣，林玉壽有提到衛生福利部有撥下14
    萬元，然後陳仲信買了卡拉OK花了6萬元，其餘的錢可能放
    在他的口袋裡，當時還不知道有被林玉壽提告的這件事，我
    在偵查中與今天講的確實都是實在的，確實有聽到林玉壽講
    這樣子的話，沒有因為說在8月份知道被提告之後，在法院
    故意講對林玉壽不利的話等語（本院卷第131至133頁），證
    人劉新發於本院審理時證稱：我跟林玉壽沒有什麼恩怨糾紛
    等語（本院卷第142頁），證人黃賢隆、陳金發、劉新發均
    證稱與被告間並無恩怨，另證人陳金發於本院審理時亦證稱
    被告對其提出告訴，乃係於偵訊作證之後，證人陳金發於偵
    訊及本院審理時證述內容相同，是無可能因被告嗣對其提出
    告訴而故意為不利被告之證述，且被告所供稱之恩怨糾紛部
    分，或否被告自身之臆測，證人並無此感覺亦有可能，加以
    證人於證述前已為具結義務，應知據實陳述，當無因被告所
    臆測之可能糾紛而為不利被告之證述，況證人劉新發部分，
    被告於本院審理時亦供稱與證人劉新發並無恩怨糾紛（本院
    卷第166頁），惟證人劉新發亦證稱被告有向其指稱告訴人
    有將補助款入自己口袋之事，是無法逕以被告所供稱之恩怨
    糾紛，遽認證人故意為不利被告之證述。
三、綜上所述，本案事證明確，被告犯行，堪以認定，應予依法
    論科。
四、起訴書犯罪事實更正之說明：
　　起訴書雖認被告為角逐109年年底改選之土牛社區發展協會理事
    長，而為本案犯行，惟被告於本院準備程序供稱：我沒有要
    選理事長，我只選理事等語（本院卷第31頁）。證人黃賢隆
    於本院審理時證稱：109年年底有意願出來選理事長的，我
    知道想要參選的是陳仲信，沒有印象林玉壽也要參選理事長
    等語（本院卷第102至104頁）。證人陳怡仁於本院審理時證
    稱：去年理事長改選，我不清楚林玉壽是不是有想要參選，
    他也沒有跟我說這個事情等語（本院卷第114頁）。 證人陳
    金發於偵訊時證稱：這次選舉中我只知道有陳仲信要選理事
    長等語（他卷第48頁）；於本院審理時證稱：去年我要出來
    選理事，林玉壽沒有跟我說他有想要選理事長等語（本院卷
    第125頁）。證人劉新發於本院審理時證稱：109年改選理事
    長那一次，林玉壽沒有表態要參選理事長等語（本院卷第14
    5頁），證人即土牛社區發展協會理事林滿足於本院審理時
    證稱：109 年年底改選土牛社區發展協會的理事長，林玉壽
    沒有要參選理事長等語（本院卷第160頁），是上開證人皆
    證稱被告並無表態參選理事長，告訴人則證稱被告係因要參
    選理事，其跟被告因為關懷據點的事情有意見（本院卷第14
    7、150頁），被告於本院審理時供稱：我後來會退出關懷據
    點副站長是因為與陳仲信在帳務上面意見不合等語（本院卷
    第165頁），由告訴人之證述及被告之供述可知，雙方係因
    土牛社區發展協會帳務部分意見不合，故應更正如上。
參、論罪科刑部分：
一、核被告所為，係犯刑法第310條第1項之誹謗罪。被告於109
    年8月間某日起之密接時間，基於同一目的指摘上開言論，
    侵害同一法益，各行為獨立性極為薄弱，依一般社會健全觀
    念，在時間差距上難以強行分離，應視為數個舉動之接續施
    行，合為包括之一行為予以評價為接續犯。
二、爰審酌被告因與告訴人就土牛社區發展協會帳務部分意見不
    合，以具體不實事項指摘告訴人，損害告訴人之名譽、人格
    尊嚴及社會上評價，所為實不足取，兼衡被告自述為政大空
    中行專畢業之智識程度、目前已退休之經濟狀況及已婚、子
    女均已成年之生活狀況（本院卷第167頁），並犯後否認犯
    行之態度，告訴人請求從重量刑之意見（本院卷第168頁）
    ，前無任何犯罪科刑紀錄，有臺灣高等法院被告前案紀錄表
    1紙在卷為憑等一切情狀，量處如主文所示之刑，並依刑法
    第41條第1項前段諭知易科罰金之折算標準。
據上論斷，應依刑事訴訟法第299條第1項前段，判決如主文。　
本案經檢察官韓茂山提起公訴，檢察官楊岳都到庭執行職務。　
中　　華　　民　　國　　110 　年　　11　　月　　16　　日
                  刑事第四庭    法　官　紀雅惠
以上正本證明與原本無異。
如不服本判決應於收受判決後20日內向本院提出上訴書狀，並應
敘述具體理由（均應附繕本）。告訴人或被害人如對本判決不服
者，應具備理由請求檢察官上訴，其上訴期間之計算係以檢察官
收受判決正本之日期為準。     
中　　華　　民　　國　　110 　年　　11　　月　　16　　日
                                書記官  陳信全
附錄本案論罪科刑法條： 　　　
中華民國刑法第310條
意圖散布於眾，而指摘或傳述足以毀損他人名譽之事者，為誹謗
罪，處1年以下有期徒刑、拘役或1萬5千元以下罰金。
散布文字、圖畫犯前項之罪者，處2年以下有期徒刑、拘役或3萬
元以下罰金。
對於所誹謗之事，能證明其為真實者，不罰。但涉於私德而與公
共利益無關者，不在此限。